【裁判字號】    95,保險上易,41
【裁判日期】    970220
【裁判案由】    損害賠償
【裁判全文】
臺灣高等法院民事判決              95年度保險上易字第41號
上  訴  人  明台產物保險股份有限公司
法定代理人  丁○○
訴訟代理人  許再定律師
被上訴人    沛華實業股份有限公司
法定代理人  乙○○
訴訟代理人  甲○○
上列當事人間請求損害賠償事件，上訴人對於中華民國95年11月
10日臺灣臺北地方法院95年度保險字第78號第一審判決提起上訴
，本院於97年1月23日言詞辯論終結，判決如下：
    主  文
上訴駁回。
第二審訴訟費用由上訴人負擔。
    事實及理由
一、上訴人之法定代理人已變更為丁○○，上訴人公司變更登記
    表可稽（見本院卷第164至166頁），其於96年4月30日具狀
    聲明承受訴訟（見本院卷第109頁），核無不合，應予准許
    。
二、上訴人主張：
(一)上訴人承保之貨主即訴外人濾大實業有限公司（下稱濾大公司
  ）所有自香港進口濾心1批，共1個貨櫃，由濾大公司委請被上
  訴人於民國94年6月3日以車號AW55l之拖車將該貨物由聯興貨
  櫃場拖運至訴外人濾大公司之倉庫，然該貨物運送至倉庫與貨
  主交接貨櫃時，發現該貨櫃濕損嚴重，經委請訴外人傑信公證
  有限公司（以下簡稱傑信公證公司）公證結果，共有94件貨物
  發生濕損嚴重，其損害額為新台幣（下同）7萬8850元，公證
  費用5702元。
(二)上訴人承保之貨主即A.F.O.C.CO.,LTD.（下稱A.F.O.C.公司）
  自大陸蛇口出口之相簿一批共1280件，委由被上訴人於94年9
  月1日以「TS KELANG」第517航次，運送抵達日本東京港，貨
  主A.F.0.C.公司於領貨時發現貨櫃底部及該批貨物濕損嚴重，
  經委請NKKK公司公證結果，共有105件貨物發生嚴重海水水濕
  （原起訴狀及原審判決均誤載為1055件），其損害額為美金
  3509.53元，上訴人並支出公證費日幣14萬1757元，折算新臺
  幣共計15萬3848元。
(三)被上訴人受委託運送貨物，詎因被上訴人之故意及過失造成上
  開貨物水濕，足見被上訴人並未盡其應為必要之注意及處置之
  義務，致上開貨物發生損害，依海商法第63條、第74條第l項
  及民法第634條規定，就本件貨損，自應負債務不履行之損害
  賠償責任。另被上訴人及（或）其受僱人、履行輔助人明知有
  對系爭承運貨物之裝載、卸載、搬移、堆存、保管、運送及看
  守，應為必要之注意及處置，竟因故意或重大過失，未小心裝
  載、堆存及保管，致上開貨物卸貨時發生水濕之損害，被上訴
  人自應負侵權行為之損害賠償責任。上訴人已對訴外人濾大公
  司及A.F.0.C.公司理賠上開損害金額而取得代位權，並受讓渠
  等對於被上訴人之一切請求權。爰依債務不履行及侵權行為之
  法律關係，請求被上訴人賠償25萬1365元及加計法定遲延利息
  ，並以起訴狀繕本送達為本件債權讓與之通知。原審為上訴人
  全部敗訴之判決，上訴人不服提起上訴，其上訴聲明：(1)原判
  決除確定部分外廢棄。(2)被上訴人應給付上訴人25萬1365元及
  自起訴狀繕本送達翌日起至清償日止按年息5%計算之利息。（
  見本院卷一第109頁）（上訴人於原審起訴時，尚包含建台豐
  股份有限公司之貨損，亦經原審駁回其請求，嗣上訴人於96年
  4月20日具狀撤回該部分之上訴，是該部分之敗訴判決已告確
  定，併此敘明。）
三、被上訴人則以：(一)濾大公司部分：本件號碼YKTEE0000000之
    提單並非被上訴人所簽發，而是由訴外人PACIFICTOP SHIPP
    ING LTD.所簽發，被上訴人僅代該公司代收運費，依民法第
    664條規定，PACIFICTOP SHIPPING LTD.才是承攬運送人。
    且依YKTEE0000000提單記載，本件運送契約應存在於賣方BO
    SH I INDUSTRIES LIMITED與PACIFICTOP SHIPPING LTD.間
    ，上訴人不得向被上訴人為請求。且PACIFICTOP SHIPPING L
    TD.係委由陽明海運公司運送，是陽明海運始為運送人，被
    上訴人既非本件承攬運送人，亦非實際運送人，上訴人自應
    舉證證明被上訴人如何為侵權行為，造成貨損。
    (二)A.F.O.C.公司部分：本件為託運人自行提領空櫃並自行裝
    載貨物，運送人對於實際之交裝件數無從知悉。上訴人雖援
    引事後製作之公證報告主張有貨損，然依實際運送人所提供
    之貨櫃交換單（EQUIPMENT INTERCHANGE RECEIPT）可證明
    貨櫃完好。而被上訴人已收訖運送，但從未收到受貨人或提
    單持有人通知本件貨損，依民法第648條規定，受貨人既已
    交付運費而未為保留，被上訴人之運送人責任應已消滅。上
    訴人嗣雖提出異常報告乙紙，然無正本，被上訴人就形式及
    實質均否認其為真正。再者，被上訴人向日本實際運送人TS
    LINE調閱貨到通知及櫃況報告，其上均無任何貨損註記，足
    徵上訴人所提異常報告上之「水濡水發生105C/S」顯為事後
    加記，且無註記人之簽名或印文，而依該註記或公證報告均
    無法憑判係海水或淡水所致。況本件是提領貨櫃後再為公證
    ，依海商法第56條規定，被上訴人不須負責等語，資為抗辯
    。其答辯聲明：上訴駁回。
四、濾大公司部分：
(一)上訴人主張其所承保貨主濾大公司於94年6月3日自香港進口濾
  心1批，該批貨物運送至濾大公司倉庫時，發現貨櫃有濕損情
  形，經委請傑信公證公司公證結果，共有94件貨物發生濕損嚴
  重，其損害額為新台幣（下同）7萬8850元，公證費用5702元
  ，上訴人已如數理賠，並經濾大公司讓與該債權等情，業據上
  訴人提出發票、水險賠款請撥通知書、公證報告、債權讓與書
  （見原審卷第13、15、22至24頁）為證，尚堪信實。
(二)惟上訴人於原審原主張濾大公司自香港進口濾心1批，並委請
  被上訴人於民國94年6月3日以車號AW55l之拖車將該貨物由聯
  興貨櫃場拖運至訴外人濾大公司之倉庫，於送至倉庫交接貨櫃
  時，發現該貨櫃有濕損情形云云（見原審卷第5頁）。然被上
  訴人否認其為運送人，證人即濾大公司負責人丙○○亦於本院
  結證稱該批貨物運抵基隆後，伊公司係委託訴外人青峰運輸公
  司由基隆運送至濾大公司位於汐止之倉庫等語（見本院卷一第
  45頁）。足證被上訴人確未承運該批貨物之陸上運送，上訴人
  此節主張顯非事實。
(三)上訴人嗣雖改口陳稱被上訴人為本件海上運送之承攬運送人，
  應負民法第664條運送人責任，退步言，被上訴人係以自己名
  義收受運費，亦應負民法總則施行法第15條之連帶賠償責任，
  並提出載貨證券、傑信公證有限公司函、NOTICE OF LOSS、損
  失通知（會同公證）函、貨櫃交接驗收（兼吊卸櫃）單為佐（
  見本院卷一第11至15頁），被上訴人則堅決否認為本件承攬運
  送人或實際運送人，辯稱僅係單純代收運費等語。茲查：
(1)稱承攬運送人者，謂以自己之名義，為他人之計算，使運送人
  運送物品而受報酬為營業之人，民法第660條第1項定有明文。
  又按當事人主張有利於己之事實者，就其事實有舉證之責任。
  民事訴訟法第277條第1項本文亦著有規定。民事訴訟如係由原
  告主張權利者，應先由原告負舉證之責，若原告先不能舉證，
  以證實自己主張之事實為真實，則被告就其抗辯事實即令不能
  舉證，或其所舉證據尚有疵累，亦應駁回原告之請求。而主張
  法律關係存在之當事人，就該法律關係發生所須具備之特別要
  件，自應負舉證之責任，最高法院著有17年上字第917號、48
  年台上字第887號判例參照。
(2)查上訴人所提編號YTKEE0000000載貨證券係由訴外人為PACIFI
  CTOP SHIPPING LTD.所簽發，託運人則為BOSHI INDUSTRIES L
  IMITED，濾大公司則為應受通知人（Notify Party），有該載
  貨證券可稽（見本院卷一第11頁）。依該載貨證券記載，顯無
  從證明被上訴人為本件運送人，亦無從證明濾大公司為託運人
  。
(3)證人即濾大公司負責人丙○○並於本院證稱本件運送條件、貨
  櫃尺寸、船隻種類，均由大陸賣方自行去洽談，但因濾大公司
  與大陸賣方買賣係採用FOB信用狀，運費應由濾大公司負擔，
  故貨運抵台灣，濾大公司取得小提單後，會支付運費等語（見
  本院卷一第45、46頁），顯見本件係由賣方直接在大陸與運送
  人或承攬運送人簽訂契約。參以本件載貨證券載明「FREIGHT
  COLLECT」（即運費到付），益證濾大公司並非系爭承攬運送
  或運送契約之當事人，僅係因與大陸賣方採用FOB買賣方式，
  故由濾大公司在台支付運費。至證人丙○○雖稱曾在台向被上
  訴人洽詢運費，惟濾大公司既須擔運費，理應事先知悉並同意
  運費之數額，故尚難僅以洽詢運費乙節即謂濾大公司為託運人
  。而依證人丙○○所述，本件承攬運送或運送契約係由賣方在
  大陸自行接洽託運，被上訴人自非承攬運送人。至被上訴人雖
  在台收取運費，並以其名義開立收據交予濾大公司收執（見原
  審卷第10頁），惟此據被上訴人迭次陳明係單純運費之性質，
  並經提出運送人PACIFICTOP SHIPPING LTD.向被上訴人收取之
  對帳請款單及匯款帳簿清冊為佐（見本院卷一第174至189頁）
  ，足徵被上訴人所言代收運費乙節非虛。此外，上訴人復未能
  提出任何稽證足資證明被上訴人有何承攬運送行為，其主張被
  上訴人為承攬運送人，顯乏依據。
(3)按民法總則施行法第15條規定：「未經認許其成立之外國法人
  ，以其名義與他人為法律行為者，其行為人就該法律行為應與
  該外國法人負連帶責任。」尋繹其旨，必須行為人曾以未經認
  許其成立之外國法人之名義，與他人為法律行為，其行為人就
  該法律行為始應與該外國法人負連帶責任。最高法院71年度台
  上字第2611號裁判見解亦同，可資參照。查被上訴人僅係單純
  代收運費，且係以本身公司名義開立收據，詳如前述，顯非以
  PACIFICTOP SHIPPING LTD.名義與該外國法人為法律行為，此
  外，上訴人未能提出其他證據足資證明就本件運送有何未經認
  許成立之外國法人，以其名義與被上訴人為法律行為，自無民
  法總則施行法第15條之適用。
(4)承前述，被上訴人僅係單純代收運費，既非本件承攬運送人，
  亦非實際運送人，則上訴人依債務不履行及侵權行為法律關係
  請求被上訴人賠償本件貨損，即無理由。
五、A.F.O.C公司部分：
(一)按債權之讓與，對於第三人之效力，依原債權之成立及效力所
  適用之法律，涉外民事法律適用法第7條定有明文。查本件貨
  物係由訴外人駿為興業有限公司（Kang's Brother Co.,Ltd.
  ）出售予A.F.O.C公司，而由駿為興業有限公司委託被上訴人
  運送，被上訴人並簽發編號SKYT 00000000載貨證券。另駿為
  興業有限公司並就系爭貨物與上訴人簽訂保險契約，有載貨證
  券、商業發票、保險單在卷可稽（見原審卷第11、13-1頁、本
  院卷一第133頁）。是本件運送契約及保險契約成立地點均在
  我國，且契約當事人均為我國法人，自應適用我國法律。嗣A.
  F.O.C公司本於保險標的物所有權人身分取得保險理賠後將其
  債權轉讓予上訴人，揆諸前揭規定，該債權自仍應適用我國法
  ，合先敘明。
(二)上訴人主張駿為興業有限公司委託被上訴人於94年9月1日以「
  TS KELANG」第517航次運至日本東京港之貨物，於貨主A.F.0.
  C.公司於領貨時發現105件貨物濕損云云，為被上訴人堅決否
  認，並以前詞置辯。茲查：
  按貨物一經有受領權利人受領，推定運送人已依照載貨證券之
  記載，交清貨物。但有下列情事之一者，不在此限：一、提貨
  前或當時，受領權利人已將毀損滅失情形，以書面通知運送人
  者。二、提貨前或當時，毀損滅失經共同檢定，作成公證報告
  書者。三、毀損滅失不顯著而於提貨後三日內，以書面通知運
  送人者。四、在收貨證件上註明毀損或滅失者。海商法第56條
  第1項定有明文。本件被上訴人堅稱其就本件運送從未收到任
  何受領權利人之貨損通知，而上訴人亦未能提出任何符合前開
  規定之貨損通知。又系爭貨物係於94年9月6日運抵日本東京，
  同年9月8日經A.F.O.C.公司提領貨物，惟A.F.O.C.公司於翌日
  即同年月9日始申請公證，公證公司於94年9月14日方進行公證
  ，此觀上訴人所提公證報告之記載甚明（見原審卷第25頁），
  且被上訴人亦稱該公證報告並未會同被上訴人共同檢定，是該
  公證報告顯不符海商法第56條第1項但書第2款規定。至上訴人
  所提貨櫃交換單（EQUIPMENT INTERCHANGE RECEIPT）雖有「
  水濡水發生105C/S」之註記（見本院卷一第159頁），惟該貨
  櫃交換單僅為影本，業經被上訴人否認真正（見本院卷一第
  192 頁），且前開註記並未載明日期，亦無記載人之簽章，顯
  無從認定該註記之時間及由何人所載。上訴人嗣雖提出同份貨
  櫃交換單之另紙影本，其上表明「水濡水發生105C/S」之註記
  乃「written by warehouse staff尾崎」（見本院卷二第5頁
  ），惟前後二紙貨櫃交換單實為同份貨櫃交換單，此觀日期、
  櫃號均同即可明瞭，然二紙單據均僅為影本，且註記竟有所不
  同，自均難採為貨損證明或認屬海商法第56條第1項但書第4款
  之貨損註明。被上訴人辯稱其運送責任業已解除，應堪信實。
  而上訴人復未能提出任何稽證證明該105件貨物受損與被上訴
  人有何關聯，其主張被上訴人應負侵權行為損害賠償責任，亦
  無可取。
六、從而，上訴人依債務不履行及侵權行為之法律關係，請求被
    上訴人賠償25萬1365元及自起訴狀繕本送達翌日起至清償日
    止按年息5%計算之利息，洵屬無據，不應准許。其假執行之
    聲請亦失所附麗，應併予駁回。原審為上訴人敗訴之判決，
    及駁回其假執行之聲請，並無不合。上訴意旨指摘原判決不
    當，求予廢棄改判，為無理由，應予駁回。
七、據上論結，本件上訴為無理由，依民事訴訟法第449條第1項
    、第78條，判決如主文。
中    華    民    國    97    年    2     月    20    日
                    民事第一庭
                        審判長法  官  張耀彩
                              法  官  林金吾
                              法  官  盧彥如
正本係照原本作成。
不得上訴。
中    華    民    國    97    年    2     月    20    日
                              書記官  鄭兆璋


司法院資訊處製作；財團法人民間司法改革基金會備份。
